【裁判字號】    95,訴,1159
【裁判日期】    970221
【裁判案由】    確認股東會決議無效
【裁判全文】
臺灣士林地方法院民事判決              95年度訴字第1159號
原      告  乙○○
訴訟代理人  吳孟勳律師
            解家源律師
被      告  鴻豐開發股份有限公司
法定代理人  丙○○
            子○○
            甲○○
            己○○○
            壬○○
上  一  人
訴訟代理人  劉宏邈律師
上列當事人間確認股東會決議無效等事件，本院於民國97年1月2
1日言詞辯論終結，判決如下：
    主      文
確認被告於民國九十五年六月十日所為如附件一所示之臨時股東
會決議不成立。
確認被告於民國九十五年八月二十日所為如附件二所示之臨時股
東會決議不成立。
訴訟費用新臺幣萬肆仟柒佰陸拾貳元由被告負擔（即被告應賠
償原告新臺幣萬仟陸佰柒拾元）。
    事實及理由
壹、程序部分
一、按股份有限公司之清算，以董事為清算人，但本法或章程另
    有規定或股東會另選清算人時，不在此限。又清算人有數人
    時，得推定一人或數人代表公司，如未推定時，各有對於第
    三人代表公司之權，此為公司法第322 條第1 項、同法第33
    4 條準用第85條所明定。經查，被告鴻豐開發股份有限公司
    （下稱被告）於民國94年6 月13日經主管機關經濟部94 年6
    月13日經授中字第09434732110 號函（見本院卷第27頁）廢
    止登記，依法應進行清算，而被告之公司章程並未規定清算
    人，且被告前依如附件一所示之臨時股東會決議選任之清算
    人壬○○，亦經原告聲請臺灣板橋地方法院以96年度司字第
    53號裁定依公司法第323 條第2 項裁定解任，是本件被告之
    清算程序，應依上述之規定，由目前合法登記之所有董事即
    丙○○、壬○○、子○○、甲○○、己○○○為法定清算人
    。是故，於被告股東會迄未另選任清算人及其他代表公司為
    訴訟之人之情形下，原告提起本件訴訟，依上開規定，自應
    由丙○○、壬○○、子○○、甲○○、己○○○代表鴻豐公
    司，合先敘明。
二、按確認法律關係之訴，非原告有即受確認判決之法律上利益
    者，不得提起之；確認證書真偽或為法律關係基礎事實存否
    之訴，亦同；前項確認法律關係基礎事實存否之訴，以原告
    不能提起他訴訟者為限。民事訴訟法第247 條第1 項、第2
    項定有明文。股東會之決議，固係法律行為，為法律關係發
    生之原因，並非法律關係本身。惟股份有限公司股東會之決
    議，為公司之意思決定，公司之一切運作，均應依股東會決
    議之原則行之，故其常為多數法律關係之基礎，若生爭執時
    ，如能就多數法律關係所由生之基礎法律行為予以確認，能
    使當事人間之紛爭概括解決，應符合訴訟經濟之原則，而無
    違確認之訴原有救濟之功能，故倘原告提起確認股東會決議
    不成立、無效等訴訟，確有即受確認判決之法律上利益時，
    自得准許。原告主張被告未召開95年6 月10日臨時股東會（
    下稱系爭股東會一）及95年8 月20日之臨時股東會（下稱系
    爭股東會二），惟被告均依系爭股東會一、二之如附件一、
    二所示會議紀錄所載決議內容（下分別稱系爭決議一、系爭
    決議二）於95年8 月23日向臺灣板橋地方法院呈報壬○○為
    清算人，經該院95年度司字第271 號准予備查在案。壬○○
    嗣以清算人身分，並依系爭決議一代表被告具狀撤回被告於
    臺灣臺北地方法院民事執行處90年度執字第10020 號對第三
    人鍾羅翠苓之強制執行事件、及被告於臺灣臺北地方法院94
    年度重訴字第1456號分配表異議之訴事件（下合稱系爭訴訟
    執行事件，分則稱系爭執行事件、系爭訴訟事件）。系爭訴
    訟執行事件之撤回或其他訴訟行為之效力、結果，均關係為
    被告股東之原告將來是否得受公司剩餘財產之分配。職是，
    系爭決議一、二是否不成立、無效之基礎事實關係不明確，
    將導致被告於系爭訴訟執行事件有關之撤回、訴訟行為效力
    不明，進而使被告是否得於系爭訴訟執行事件取得相當之財
    產利益得以分配予原告亦屬不明，進而使原告私法上之地位
    有受侵害之危險。然此等不明確，可由原告訴請確認系爭決
    議一、二不成立或無效使之明確，並使原告私法上地位受侵
    害之危險即加以除去。職是，原告提起本件確認之訴，揆諸
    首揭判例意旨，有即受確認判決之法律上利益，於法洵屬有
    據，應予准許。被告雖謂：被告已預定於97年2 月1 日另行
    召開臨時股東會，選任清算人，並為與系爭決議一、二議案
    相同之討論，董事壬○○已經掌握多數，應可再為與系爭決
    議一、二相同之決議。且系爭訴訟執行事件，因為依限繳納
    執行費將來必無勝訴或受分配之可能云云，而認原告提起本
    訴訟並無確認利益。然按，確認利益係以原告於言詞辯論終
    結前之事實狀態觀察，其於法律上是否有受侵害之可能為已
    足，並不以未來之事實發展是否實際上對原告有利與否為準
    。查被告是否於言詞辯論終結後，合法召開股東會通過如同
    系爭決議一、二之決議，客觀上已非毫無變數。且系爭訴訟
    執行事件是否實體上能獲勝訴或受分配，亦不得而知，然就
    形式上以觀，被告根據系爭決議一、二由壬○○代表撤回系
    爭訴訟執行事件，對原告私法上之地位自已造成確定無法參
    與分配、獲得勝訴之不利影響，自非無確認訴訟之法律上利
    益甚明，足見被告所辯縱屬真實，亦不影響原告有提起本件
    訴訟之訴之利益，併此敘明。
貳、實體部分
一、原告起訴主張：原告為匯得利自救會（下稱系爭自救會）之
    會員，丙○○則為系爭自救會之主席及被告董事長。系爭委
    員會之會員均為前投資地下投資公司之被害者所組成，目的
    在於替會員向地下投資公司求償，取回會員之投資款。而系
    爭自救會中部分會員為求達到此目的，更成立籌組公司（即
    被告）。95年6 月10日下午2 時許，丙○○於臺北市○○○
    路○ 段815 號10之3 樓召開系爭自救會之預報會，並通知系
    爭自救會會員前來（下稱系爭原召開會議）。系爭原召開會
    議全程由丙○○主持，以至結束宣布散會，當日並無召開被
    告系爭股東會一，且未作成系爭決議一。即至95年8 月20日
    上午9 時，被告亦未曾召開系爭股東會二，自無可能作成系
    爭決議二。然被告董事壬○○（下稱壬○○）竟分別製作如
    附件一所示虛偽之系爭股東會一之議事紀錄（下爭系爭附件
    一議事錄），記載系爭股東會一由壬○○擔任主席召開，並
    為選任壬○○為被告清算人、撤回系爭執行事件、補選股東
    辛○○為清算人等決議（按即系爭決議一）；並製作如附件
    二所示系爭股東會二議事紀錄（下稱系爭附件二議事錄），
    記載由壬○○擔任主席，並為承認被告95年8 月10日資產負
    債表及財產目錄等決議（按即系爭決議二）。因之，系爭股
    東會一、二既未曾召開，則系爭決議一、二自當不成立。又
    縱如被告所言壬○○曾召開系爭股東會一、二，亦因壬○○
    並非有召集權之人，故系爭股東會一、二所為之系爭決議一
    、二亦屬無效，伊自得訴請確認系爭決議一、二不成立或無
    效等語。並為先位聲明求為判決如主文第1 、2 項所示，及
    為備位聲明求為判決確認系爭決議一及系爭決議二無效。
二、被告則以：壬○○確曾於95年6 月10日、95年8 月20日召開
    系爭股東會一、二，且經代表被告發行股數1 萬股之半數66
    00股之被告股東8 位出席，並經出席股東過半數同意始作成
    系爭決議一、二，自屬已經成立。又壬○○為被告董事，於
    被告解散後，為被告法定清算人之一，依公司法第85條之規
    定，自得代表被告召集系爭股東會一，故系爭決議一自非無
    召集權人所召集之股東會所作成，而非無效。而系爭決議一
    已經選任壬○○為被告清算人，故壬○○再召集系爭股東會
    二，並作成系爭決議二，亦屬有權召集，系爭決議二自屬有
    效等語，資為抗辯。並聲明求為判決駁回原告之訴。
三、兩造不爭執事項（見本院96年12月19日準備程序筆錄）
（一）被告於94年6 月13日經經濟部廢止登記，依法應由被告所
      有董事為法定清算人。被告已發行股份總數為1 萬股。被
      告於系爭股東會一、二以前，尚有系爭訴訟執行事件繫屬
      於臺灣臺北地方法院。被告現有股東及各持有股數如本院
      卷第22頁所示之股東名簿所載。
（二）丙○○於95年6 月10日下午2 時許，曾於臺北市○○○路
      ○ 段815 號10-3樓（下稱系爭地址）主持系爭原召開會議
      。系爭原召開會議內容並如本院卷第17頁以下之會議紀錄
      所載。系爭原召開會議之通知函件內容如本院卷第113-11
      4 頁所載。系爭原召開會議為被告前身系爭自救會之「預
      報會」，並非被告所有法定清算人同意，合法召集之股東
      會。其出席人士如本院卷第16頁之當日簽到簿所載。參加
      人有部分為被告股東，因系爭自救會會員其中一部分為被
      告股東。
（三）原告為被告股東，且時任為被告監察人。
（四）依系爭附件一議事錄及本院卷第96頁簽到簿（下稱系爭簽
      到簿）所載，系爭原召開會議當日下午，時任被告董事之
      壬○○及部分被告股東甲○○、己○○○、辛○○、戊○○、庚○○、宋貴庭、子○○等8 人（下稱壬○○等8 人
      ），由壬○○擔任主席，曾為系爭股東會一，並為系爭決
      議一。系爭簽到簿其上之簽名均為各該名義人（所列股東
      或其代理人）所簽具。壬○○等8 人所代表已發行股數為
      6100股，連同子○○為6600股。
（五）壬○○於95年8 月23日代表被告向臺灣板橋地方法院呈報
      經選任為清算人，並經同院95年度司字第271 號准予備查
      。
（六）壬○○並製作系爭附件二議事錄，記載於95年8 月20日上
      午9 時，其另行召集系爭股東會二並為系爭決議二。
（七）壬○○嗣以清算人身分，代表被告具狀向臺灣臺北地方法
      院撤回系爭執行案件。
（八）壬○○於96年2 月15日經臺灣板橋地方法院96年度司字第
      53號裁定解任被告清算人職務。經壬○○抗告後，復為同
      院96年度抗字第61號駁回確定。
（九）系爭原召開會議股東出席情形兩造不爭執者如下：
１. 股東壬○○、甲○○、徐秋月霞、戊○○及非股東辛○○、
    庚○○本人有出席系爭原召開會議。
２. 股東馮德元本人未出席系爭原召開會議，但曾委託辛○○代
    理。
３. 股東賴素定未出席系爭原召開會議。
４. 股東陳文彥未出席系爭原召開會議。
四、本件經本院於96年12月19日與兩造整理並協議簡化爭點為（
    見本院同上筆錄，茲依據本院論述方式、順序適當調整，並
    刪除不必要之細項）
（一）系爭股東會一之決議是否成立？系爭股東會一是否有實際
      召開、進行會議？
（二）系爭股東會二之決議是否成立？系爭股東會二是否有實際
      召開、進行會議？
（三）壬○○擔任主席所進行之系爭股東會一所為系爭決議二，
      是否有效？
１. 系爭股東會一是否符合公司法第182 條之1 第2 項，而屬有
    效？
２. 壬○○有無召集系爭股東會一之權限？壬○○等8 人另覓地
    點自行召開系爭股東會一，是否有效？
（四）壬○○以清算人名義召集並擔任主席所進行之系爭股東會
      二作成之系爭決議二，是否有效？
１. 壬○○是否已經系爭股東會一合法選任為被告清算人而為合
    法召集權人？
２. 系爭決議一，是否係無召集權人召集之股東會決議，而屬無
    效？
五、茲論述如下：
（一）系爭股東會一並未實際召開、進行會議而為決議，系爭決
      議一應不成立。
１. 按股東會決議之瑕疵，與法律行為之瑕疵相近，有不成立、
    無效、得撤銷等態樣。所謂決議不成立，係指自決議之成立
    過程觀之，顯然違反法令，在法律上不能認為有股東會召開
    外觀或有決議成立之情形而言。因必須先有符合成立要件之
    股東會決議存在，始有探究股東會決議是否有無效或得撤銷
    事由之必要，故股東會決議不成立應為股東會決議瑕疵之獨
    立類型。我國公司法雖僅就決議之無效及撤銷有所規定，惟
    當事人如就股東會決議是否成立有爭執，以決議不成立為理
    由，提起確認股東會決議不成立之訴，應非法所不許（最高
    法院92年度臺上字第1174號判決參照）。申言之，股東會之
    成立，必召集人確有召集所有股東，且為公司意思決定之表
    示，且形式上亦須有會議進行之討論、表決外觀，始能成立
    。倘股東會召集人對外並未召集全部股東，目的用以形成公
    司最高意思決定之表示，僅聯絡部分股東或部分股東偶然聚
    集討論公司事務，形成共識，因其並無任何股東會之形式外
    觀存在，其所形成之共識，自不得認屬合法成立之股東會決
    議，要屬當然。
２. 證人辛○○（按即依系爭簽到簿所載代理馮德元參與系爭股
    東會一之系爭自救會會員，且依系爭決議一經補選為被告監
    察人之人）於本院結稱：伊原係參加系爭原召集會議，但把
    持系爭自救會及被告業務之丙○○助理一位簡先生與庚○○
    發生口角後，剛好部分被告董監事在場，提議要解散公司商
    討一些事情，所以就另找地點會議，而為系爭股東會一等語
    （見本院卷第221 頁準備程序筆錄）。而證人丁○○（按即
    系爭簽到簿所載參與系爭股東會一之股東）則證稱：伊前往
    系爭原召集會議遲到，一去就發現現場很混亂，庚○○與一
    位簡先生在吵架，伊當時已看不出來有人在主持會議，只看
    見吵吵鬧鬧。之後幾個股東甲○○、股東陳文彥之妻庚○○
    、曾會筠及另兩個伊不認識之股東戊○○、賴素定就在現場
    表示說要選清算人，就直接抽籤決定，也沒有另覓地點開會
    等語（見本院卷第228 頁筆錄）。另證人庚○○（即依系爭
    簽到簿記載代理陳文彥簽名參加系爭股東會一之人）證稱：
    系爭原召集會議伊有參加，但很混亂，一人一句，吵鬧過程
    中有人先行離開，丙○○也說不想管，後來伊、壬○○、甲○○、己○○○等部分股東就決定清算，抽籤抽到壬○○為
    清算人等語（見本院卷第231 頁筆錄）。審諸上開證人證詞
    ，可見其等就有無另覓地點開會此重要情節，所述已有出入
    。因此，當天系爭簽到簿上所載股東或代理人，是否確有聚
    集開會、討論，尚有疑問。徵諸證人即被告股東癸○○於本
    院結稱：伊有參與系爭原召集會議，且從頭參與至最後散會
    ，期間雖然混亂，但伊未見到有人提議要另外開會等語（見
    本院卷第225 頁準備程序筆錄）觀之，足徵壬○○等8 人縱
    有聚集開會，亦無壬○○擔任主席主持與討論、表決之形式
    外觀。甚者，由證人辛○○、丁○○、庚○○等人之證言內
    容以觀，被告所謂之系爭股東會一，應僅係被告部分股東因
    恰巧參加系爭自救會之系爭原召集會議，亦即於系爭自救會
    之會員預報會（見不爭執事項（二）所示）相遇，臨時起意
    ，相約討論被告有關之公司清算事宜而已，並無被告股東會
    召集人對外邀約所有股東以形成公司最高意思決定之召集外
    觀可言，衡諸上述１之說明，系爭股東會一應僅為被告部分
    股東偶而聚集討論被告有關公司業務之私人會談內容而已，
    而不具股東會成立之要件，當甚明確。從而，系爭股東會一
    既屬不具股東會成立要件之私人會談，則其所為之多數決定
    ，難謂具備股東會決議之形式要件，而應認為不成立，要無
    疑義。
（二）系爭股東會二並未實際召開、進行會議而為決議，系爭決
      議二應不成立。
    證人辛○○於本院證稱：95年6 月10日當天有說要另找時間
    開會，伊後來有收到一個掛號信，伊就於95年8 月10日前往
    被告三重地址去開會，但好像是去聊天，討論有關清算之事
    ，大家只是在想辦法要清算公司，討論內容應該只是重申系
    爭股東會一之內容等語（見本院卷第222 頁準備程序筆錄）
    。證人丁○○則證稱：系爭股東會一當天即決定要開，日期
    不確定，後來伊有收到電話，所以就在95年8 月20日去三重
    被告公司地址開會，當天是決議要刻一個新的被告公司大小
    章等語（見本院卷第229 頁準備程序筆錄）。另證人庚○○
    證稱：95年8 月，壬○○告知伊要開會，伊就前往，開會內
    容忘記等語（見本院卷第232 頁筆錄）。核諸上開證言內容
    就有無收到開會通知，討論內容乙節，所述明顯齟齬。由是
    以察，95年8 月20日當日壬○○等8 人是否真有於三重聚集
    開會、討論，已屬可疑。甚且，由上開證人證述之開會內容
    ，或謂決定要刻公司大小章、或稱要想辦法結束公司，或謂
    忘記不清楚等情節觀之，縱所證聚集開會屬實，顯無任何討
    論、表決如系爭附件二議事錄所載系爭決議二（按即承認資
    產負債表之決議）之形式外觀舉動可言。尤有甚者，證人癸○○證稱：其根本沒有收到系爭股東會二之開會通知，也不
    知道要開系爭股東會二等情（見本院卷第225 頁筆錄）；被
    告董事子○○（按曾於系爭簽到簿上簽名之人）於本院準備
    程序到庭陳稱：系爭股東會一、二伊均沒有參加，且亦不知
    情，是95年8 月份，伊生病臥床，鍾羅翠玲拿系爭簽到簿要
    伊簽名，並說簽名後就可以分到錢，伊就簽名等語（見本院
    卷二第10頁準備程序筆錄）。由是可知，被告並無邀約所有
    股東參與系爭股東會二以形成公司最高意思決定之召集外觀
    可言。職是，系爭股東會二當亦為部分股東私下聯絡前往被
    告登記地址聚集之私人聚會而已，顯不具股東會成立之要件
    ，彰彰甚明。因此，系爭股東會二既屬不具股東會成立要件
    之私人聚會，且亦無為系爭決議二之表決、決議形式，業如
    上述，則原告主張其不具股東會決議之形式要件，應屬不成
    立，當屬有據。
（三）系爭股東會一、二所為之系爭決議一、二，自決議之成立
      過程觀之，顯然在法律上不能認為有股東會召開外觀或有
      決議之形式存在，則原告訴請確認系爭決議一、二均不成
      立，當屬有據，應予准許。又原告先位訴請確認系爭決議
      一、二均不成立，既經准許，則其基於同一目的，另備位
      請求確認系爭決議一、二無效之備位之訴，即無審酌之必
      要，是原列爭點（三）、（四）所列各項，自不必再為論
      述，附此敘明。
六、本件判決基礎已臻明確，兩造其餘攻擊防禦方法及訴訟資料
    經本院斟酌後，核與判決不生影響，無一一論述之必要，亦
    予指明。
七、本院並依職權確定本件訴訟費用額為新臺幣3 萬4762元（裁
    判費3 萬3670元＋證人旅費1092元＝3 萬4762元），並諭知
    由敗訴之被告負擔，且諭知被告尚應賠償之金額3 萬3670元
    （計算式：3 萬4762－被告預納之證人旅費1092元＝3 萬36
    70元）。
八、據上論結，原告之訴為有理由，依民事訴訟法第78條、第87
    條第1 項，判決如主文。
中    華    民    國    97    年    2     月    21    日
                  民事第三庭  審判長法  官  鍾任賜
                                    法  官  施月燿
                                    法  官  王沛雷
以上正本證明與原本無異。
如對本判決上訴，應於判決送達後20日內向本院提出上訴狀。
中    華    民    國    97    年    2     月    22    日
                                    書記官  桂大永


司法院資訊處製作；財團法人民間司法改革基金會備份。
